【裁判字號】    97,勞簡上,8
【裁判日期】    971117
【裁判案由】    給付工資
【裁判全文】
臺灣高雄地方法院民事判決             97年度勞簡上字第8號
上  訴  人  永驊汽車股份有限公司
法定代理人  甲○○
被  上訴人  乙○○
上列當事人間給付工資事件，上訴人對於民國97年4 月29日本院
高雄簡易庭96年度雄勞簡字第46號第一審判決提起上訴，本院於
民國97年10 月27日言詞辯論終結，判決如下：
    主  文
上訴駁回。
第二審訴訟費用由上訴人負擔。
    事實及理由
一、被上訴人起訴主張：伊自民國91年7 月1 日起至96年7 月12
    日止，受僱於上訴人擔任營業員，負責汽車銷售之業務（下
    稱系爭勞動契約）。惟上訴人於伊任職期間，有部分月份給
    付之薪資未達法定基本工資新台幣（下同）15,840元，累計
    共欠166,802 元。爰依勞動契約法律關係，求為判命：上訴
    人應給付166,802 元及自起訴狀繕本送達翌日起算至清償日
    止之法定遲延利息等情，茲原審判決被上訴人全部勝訴，因
    上訴人不服原審判決提起上訴，於本院審理中除引用原審所
    為之聲明及陳述外，另補稱：上訴人給付超過勞動基準法（
    下稱勞基法）基本工資月薪部分，是因為伊在當月銷售汽車
    ，可領取銷售獎金所致。此外，伊也有2 、3 個月沒有銷售
    汽車。伊一開始受僱於上訴人之基本薪資是16,000元，並非
    6,000 元，之後，上訴人改以月薪6,00 0元做為底薪，伊因
    年紀大，工作不好找，才未提出反對意見等語置辯，爰聲明
    ：駁回上訴人之上訴。
二、上訴人則以：汽車銷售之薪資結構多採獎金制，並行之有年
    ，上訴人每月均公告佣、獎金辦法，被上訴人未曾異議，足
    認被上訴人已認同此薪資條件，故本件應不受勞基法最低工
    資之拘束；被上訴人於任職期間雖有部分月份所領薪資未達
    法定基本工資，總計未達金額為166, 802元，惟亦有部分月
    份所領薪資超過法定基本工資等語，資為抗辯。為此於原審
    聲明：原告之訴駁回。原審依勞基法第21條第1 項規定，判
    決上訴人全部敗訴，上訴人提起上訴後補稱：被上訴人任職
    期間之部分月份薪資固未達最低工資，但此係因伊上游代理
    商尚未將獎金撥付下來，所造成之一時現象，伊於獎金撥付
    後，即補發給被上訴人，依此計算，被上訴人每月薪資均高
    於法定最低工資等情，爰聲明：原判決廢棄。被上訴人在第
    一審之訴駁回。
三、兩造不爭執事項及爭點：
  (一)不爭執事項：
  1.被上訴人自91年7月1日起至96年7月12日止，受僱於上訴人
    擔任汽車銷售員，負責汽車銷售業務，每月底薪為6000 元
    。
  2.上訴人於被上訴人任職期間，有部分月份給付之薪資未達勞
    基法舊法定基本工資15,840元，合計未達基本工資總額為16
    6,802 元。
  3.本件兩造勞動契約應適用勞基法。
  (二)兩造爭執事項：
  1.被上訴人領取之薪資有無未達法定基本工資之情形？
  2.如有未達法定基本工資之情形，上訴人是否另補給被上訴人
    獎金，致不生未達法定基本工資之情形？
  3.被上訴人請求給付未達基本工資差額，有無理由？
四、茲就上開爭執事項分述如下：
  (一)被上訴人領取之薪資有無未達法定基本工資之情形？
  1.按勞動契約為勞工在職業之從屬性上提供勞務，雇主給付報
    酬之契約，並非單純經濟價值之交換契約，其特點在於勞工
    身分上之從屬性，含有雇主對勞工提供勞務品質之信任，勞
    工亦有忠誠履行勞動契約之義務，而因勞工於受僱期間受勞
    動契約之拘束，有從屬於雇主而忠實履行其勞務之義務，若
    雇主給付之薪資未達相當之程度，將足以影響勞工之生計，
    故勞基法授權行政院制定基本工資之標準，以保障勞工之生
    存權；次按工資由勞雇雙方議定之，但不得低於基本工資，
    勞動基準法第21條第1 項定有明文。則為顧及勞雇雙方整體
    利益及契約自由原則，如勞雇雙方自勞動契約成立時即約定
    工資給付之方式，且所約定工資又未低於法定基本工資時，
    即不應認為違反勞動基準法之規定，勞雇雙方自應受其拘束
    。反之，即違反勞基法有關最低工資之強制規定。
  2.本件兩造均同意系爭勞動契約適用勞基法，倘參諸被上訴人
    任職期間，有部分月份給付之薪資未達勞基法舊法定基本工
    資15,840元，合計未達基本工資總額為166,802 元乙節以觀
    ，足徵被上訴人領取之薪資未達法定基本工資之情，堪可認
    定。上訴人雖另以：業務員之薪資結構本來就比較多元化，
    剛進來之業務員還沒有能力去銷售汽車，上訴人會給1 個月
    2 萬元最低底薪之保障，但被上訴人有能力銷售汽車，就可
    以選擇底薪6,000 元，再外加獎金、佣金之方式計薪，因此
    若以單月份計算薪資結構，認定上訴人給付之薪資不符合勞
    基法最低基本工資之規定，對伊行業而言，並不合理。況被
    上訴人任職期間，每年之平均月薪均超過法定基本工資等語
    置辯。惟查，本諸契約自由原則，工資給付之方式固容許勞
    資雙方自由議定，然此應以勞資雙方所約定工資未低於法定
    基本工資為前提，否則任由資方以契約自由為名，挾其談判
    地位上之優勢與勞方約定工資給付方式，固足以惕勵勞方戮
    力尋求工作表現，使勞資雙方共蒙其利，但亦可能因各種外
    在因素，如經濟不景氣、失業率提升等非個人因素影響，使
    勞方無力達成資方之工作要求，又無從轉業另謀出路時，即
    需自行獨自承擔此一不利益，苟勞方復無最低基本工資之保
    障，甚而可能危及其生存權，如此顯與勞基法制訂法定基本
    工資相關規定之立法目的相悖。
  3.準此，被上訴人任職期間之基本工資為每月15,840元，此即
    為被上訴人之最低工資保障，上訴人自有按月給付不低於15
    ,840 元 之工資予被上訴人之義務，本件系爭勞動契約底薪
    6,000 元之約定，其中不足15,840元部分，顯已違反勞基法
    第21條第1 項之規定，故上訴人每月給付薪資未達法定基本
    工資部分，即有補發薪資之義務。又被上訴人任職期間，每
    年之平均月薪均超過法定基本工資之情，固為被上訴人所不
    爭執，且經本院依職權查詢被上訴人91年至96年度之稅務電
    子閘門財產所得調件明細核算無誤（見本院卷第79頁），然
    此年收入總額至多僅能反映被上訴人全年工作之成果，尚無
    從依此合理化本件兩造約定之薪資結構，或反推上訴人無庸
    補發未達法定基本工資部分之薪資。從而，上訴人前開所辯
    核與其是否違反勞基法前揭規定無涉，難予採信。
  (二)如有未達法定基本工資之情形，上訴人是否另補給被上訴人
    獎金，致不生未達法定基本工資之情形？
  1.按當事人主張有利於己之事實，就其事實有舉證之責任，民
    事訴訟法第277 條定有明文；原告對於起訴原因已有相當之
    證明，而被告於抗辯事實並無確實證明方法，僅以空言爭執
    者，當然認定其抗辯事實並非真正，而應為被告不利益之裁
    判，最高法院18年上字第1679號判例意旨參照。上訴人雖以
    ：被上訴人任職期間某些月份之薪資固然未達法定最低工資
    ，但此係因上游代理商未將獎金撥付下來，造成一時現象，
    實際上上訴人事後均有補發獎金給被上訴人，故被上訴人每
    月之薪資均在最低工資以上等語置辯，並提出成本分析表共
    13紙為證（見本院卷第31至43頁）。惟此為被上訴人所否認
    。經查，本件參諸前開成本分析表內容以觀，固有載明上游
    代理商補助之金額，然此等書證至多僅係上訴人公司內部自
    行製作之文書，尚無從依此逕認上訴人於收受上游代理商補
    助之款項後，即有補發獎金予被上訴人之事實。此外，佐以
    卷附被上訴人95、96年間之薪資表（見原審卷第29、30頁）
    內容，均未見有補發獎金之紀錄，而上訴人復未明確敘明前
    揭未達法定基本工資之月份，已於事後補發之時間、金額；
    暨加計補發獎金後，被上訴人實領之薪資若干等節，及提出
    相關事證以供本院審認，自難僅憑其提出成本分析表，遽認
    其前開辯解為可採。此外，依上訴人提出被上訴人歷年薪資
    明細資料，可證被上訴人月領薪資，不乏僅領6 、7 千元即
    接近兩造約定底薪之例，苟依上訴人之薪資結構規定，被上
    訴人於此等月份既全無業績表現，自無從期待領得上訴人補
    發之獎金，益證上訴人前揭辯稱：伊均有補發獎金給被上訴
    人，被上訴人每月之薪資均在最低工資以上云云，委無可信
    。
  2.從而，上訴人既無法舉證證明所謂「有未達法定基本工資之
    情形，上訴人是否另補給被上訴人獎金，致不生未達法定基
    本工資之情」之事實，則揆諸前開規定及判例意旨所示，此
    舉證上之不利益自應由上訴人負擔。
  (三)被上訴人請求給付未達基本工資差額，有無理由？
    系爭勞動契約關於薪資給付之約定於法未合，業如前述，故
    被上訴人自得依勞動契約法律關係，請求上訴人給付未達基
    本工資差額部分。
五、綜上所述，被上訴人依勞動契約法律關係，請求上訴人給付
    166,802 元及自起訴狀繕本送達翌日即96年9 月1 日起至清
    償日止之法定遲延利息，為有理由，應予准許。原審為被上
    訴人勝訴之判決，並無違誤，上訴意旨指摘原審判決不當，
    求予廢棄，為無理由，應予駁回。
六、本件上訴為無理由，依民事訴訟法第436 條之1 第3 項、第
    449 條第1 項、第78條，判決如主文。
中    華    民    國    97    年    11    月    17    日
                    勞工法庭審判長法  官  李昭彥
                                  法  官  賴文珊
                                  法  官  鄭凱文
以上正本係照原本作成。
本判決不得上訴。
中    華    民    國    97    年    11    月    17    日
                                  書記官  張家瑜


司法院資訊處製作；財團法人民間司法改革基金會備份。
